ACORDAO-COMPLETO-2525857

ACÓRDÃO 240/2022 ATA 4/2022 - PLENÁRIO

VISTOS, relatados e discutidos estes pedidos de reexame interpostos pelos Srs. Francisco José Dantas e Izabel Cristina de Oliveira Campos contra o Acórdão 724/2021-TCU-Plenário, que examinou denúncia acerca de possíveis irregularidades cometidas por Nicolas Nascimento, ex-servidor do Instituto Federal de Educação, Ciência e Tecnologia de Brasília, na condição de membro da Comissão Especial de Licitação e fiscal substituto da execução do contrato de construção do campus de Taguatinga Norte/DF (Contrato 24/2012) ,
ACORDAM os ministros do Tribunal de Contas da União, reunidos em sessão do Plenário, ante as razões expostas pelo relator e com fundamento no art. 48 da Lei 8.443/1992, c/c o art. 286 do Regimento Interno, em:
9.1. conhecer dos pedidos de reexame interpostos, para, no mérito, negar a eles provimento;
9.2. dar ciência desta deliberação aos recorrentes e demais responsáveis.

Pedidos de reexame contra acórdão que aplicou multa aos recorrentes em razão de irregularidades em concorrências realizadas para contratação de obras civis para o Instituto Federal de Educação, Ciência e Tecnologia de Brasília (IFB).

Instituto Federal de Educação, Ciência e Tecnologia de Brasília.

3. Interessados/Responsáveis/Recorrentes:
3.1. Responsáveis: Celio Fernandes Lopes (XXX.406.291-XX); Conceição de Maria Cardoso Costa (XXX.603.805-XX); Francisco José Dantas (XXX.872.381-XX); Izabel Cristina de Oliveira Campos (XXX.351.406-XX); Jessica Michelle de Lima Gallio (XXX.228.751-XX); Kattiucy Sousa Costa Trajano (XXX.178.161-XX); Luis Roberto Costa (XXX.233.988-XX); Nicolas Nascimento (XXX.759.431-XX).
3.2. Recorrentes: Izabel Cristina de Oliveira Campos (XXX.351.406-XX); Francisco José Dantas (XXX.872.381-XX).

13.1. Ministros presentes: Bruno Dantas (na Presidência), Walton Alencar Rodrigues, Benjamin Zymler (Relator), Augusto Nardes, Vital do Rêgo, Jorge Oliveira e Antonio Anastasia.
13.2. Ministros-Substitutos presentes: Augusto Sherman Cavalcanti, Marcos Bemquerer Costa e Weder de Oliveira.

BENJAMIN ZYMLER

Ministro Bruno Dantas.

Adoto como relatório a instrução presente à peça 415, a qual contou com a anuência do corpo diretivo da Secretaria de Recursos (peça 416) :
"INTRODUÇÃO
Cuida-se de pedido de reexame em processo de denúncia interposto por Izabel Cristina de Oliveira Campos e Francisco José Dantas (peças 382-383) , insurgindo-se contra o Acórdão 724/2021-TCU-Plenário (peça 356) , ocasião em que os recorrentes tiveram suas razões de justificativa parcialmente acolhidas, com imputação de multa, em função de irregularidade na especificação dos termos da Concorrência 4/2012 (Construção do Campus Estrutural) e 2/2012 (Construção do Campus Riacho Fundo) , para execução de obras civis para o Instituto Federal de Educação, Ciência e Tecnologia de Brasília (IFB) .
Eis o extrato da decisão recorrida (Acórdão 724/2021-TCU-Plenário - peça 356) :
VISTA, relatada e discutida esta denúncia acerca de possíveis irregularidades cometidas por Nicolas Nascimento, ex-servidor do Instituto Federal de Educação, Ciência e Tecnologia de Brasília, na condição de membro da Comissão Especial de Licitação e fiscal substituto da execução do contrato de construção do campus de Taguatinga Norte/DF (Contrato 24/2012) ,
ACORDAM os Ministros do Tribunal de Contas da União, reunidos em sessão do Plenário, ante as razões expostas pelo Relator, em:
9.1. considerar Jéssica Michelle de Lima Gallio e Nicolas Nascimento revéis, para todos os efeitos, dando-se prosseguimento ao processo, com fundamento no art.12, § 3º, da Lei 8.443/1992;
9.2. acolher as razões de justificativa apresentadas por Tatiana Fátima Sturmer da Rosa e Gilberto Dias Custódio e excluí-los da relação processual;
9.3. acolher parcialmente as razões de justificativa apresentadas por Célio Fernandes Lopes, Conceição de Maria Cardoso Costa, Francisco José Dantas, Izabel Cristina de Oliveira Campos, Kattiucy Sousa Costa Trajano e Luis Roberto Costa, as quais também se aproveitam em favor de Jéssica Michelle de Lima Gallio e Nicolas Nascimento, para afastar parcialmente as irregularidades a eles imputadas, detectadas nos editais das Concorrências do IFB 7/2009, 3/2011, 4/2012 e 2/2012;
9.4. aplicar a Francisco José Dantas e Izabel Cristina de Oliveira Campos, com fundamento no art. 58, inciso II, da Lei 8.443/1992, multas individuais no valor de R$ 3.400,00, fixando prazo de quinze dias, a contar da notificação, para que comprovem, perante este Tribunal (art. 214, III, "a", do Regimento Interno do TCU) , o recolhimento da dívida aos cofres do Tesouro Nacional, atualizada monetariamente desde a data deste acórdão até a do efetivo recolhimento, se for paga após o vencimento, na forma da legislação em vigor:
9.5. aplicar a Nicolas Nascimento, com fundamento no art. 58, incisos II e III, da Lei 8.443/1992, multa no valor de R$ 33.400,00, fixando prazo de quinze dias, a contar da notificação, para que comprove, perante este Tribunal (art. 214, III, "a", do Regimento Interno do TCU) , o recolhimento da dívida aos cofres do Tesouro Nacional, atualizada monetariamente desde a data deste acórdão até a do efetivo recolhimento, se for paga após o vencimento, na forma da legislação em vigor;
9.6. autorizar, caso requerido, nos termos do art. 26 da Lei 8.443/1992, e do art. 217 do Regimento Interno do TCU, o parcelamento das dívidas em até 36 parcelas, com a atualização monetária e os correspondentes acréscimos legais, esclarecendo aos responsáveis que a falta de pagamento de qualquer parcela importará no vencimento antecipado do saldo devedor, sem prejuízo das demais medidas legais;
9.7. autorizar, desde logo, nos termos do art. 28, inciso II, da Lei 8.443/1992, a cobrança judicial da dívida;
9.8. dar ciência desta deliberação ao denunciante e ao Instituto Federal de Educação, Ciência e Tecnologia de Brasília;
9.9. levantar a chancela de sigilo que recai sobre estes autos, com fundamento no art. 55 da Lei 8.443/1992.
HISTÓRICO
Em sede de processos de denúncia versando sobre ilegalidades na execução de contratos de obras no Instituto Federal de Brasília (IFB) , a Corte de Contas observou, de forma incidental, a inserção de cláusulas restritivas nas Concorrências 4/2012 (Construção do Campus Estrutural) e 2/2012 (Construção do Campus Riacho Fundo) , consubstanciada na necessidade de apresentação de atestado de responsabilidade técnica para itens de pouca relevância ou baixo valor significativo perante o valor total da obra.
A responsável Izabel Cristina de Oliveira Campos exercia a função simultânea de Diretora de Infraestrutura e Projetos e de membra da Comissão Especial de Licitação e o responsável Francisco José Dantas exercia a função de Presidente da Comissão Especial de Licitação, à época da elaboração do Edital.
Após o curso do devido processo legal, com a oitiva em audiência dos responsáveis, a Corte julgou parcialmente procedente a denúncia, com aplicação de penalidade de multa prevista no art. 58, II da Lei 8.443/92 (Acórdão 724/2021-TCU-Plenário - peça 356) , decisão contra a qual se insurgem.
EXAME DE ADMISSIBILIDADE
Nenhuma divergência a ser apontada nos exames positivos de admissibilidade realizado pela SERUR (peças 389-391) e acolhidos pelo e. Relator Min. Benjamin Zymler (peça 394) .
EXAME DE MÉRITO
Delimitação
É objeto do recurso analisar: a) a proporcionalidade na inclusão de cláusulas restritivas para exigência de profissionais da área de engenharia elétrica e mecânica na fase de licitação; b) a participação da Comissão Especial de Licitação na edição do edital e na inclusão de exigências restritivas; c) os fundamentos para eventual redução da penalidade em função de circunstâncias mitigantes no caso concreto.
Da proporcionalidade na inclusão de cláusulas restritivas nos Editais de Licitação para exigência de profissionais de engenharia elétrica e mecânica (peça 382) 
Alega Izabel Cristina de Oliveira que a inclusão das exigências técnicas serviria como medida de asseguramento do cumprimento do contrato para itens de expressiva relevância do ponto de vista técnico, uma vez que contratações anteriores (1ª etapa de Taguatinga) apresentaram problemas de infraestrutura do sistema de ar-condicionado executado em tubulação de alumínio, causando problemas de garantia no momento da instalação do sistema.
Afirma a correição na escolha da Comissão de Licitação na exigência de engenheiro mecânico na administração do canteiro de obra, com vistas a garantia da execução do serviço, evitando prejuízos futuros para os cofres públicos, ressaltando a funcionalidade da obra, a execução dentro dos parâmetros da Tabela Sinapi e a inexistência de indícios de direcionamento da licitação.
Aponta que o valor percentual dos itens de elétrica, ar-condicionado, incêndio, exaustão, central de alarme, subestação e elevadores alcançados pelos serviços de engenheiros elétricos e mecânicos seria de 16,24%, valor de alta materialidade, associada a importância da responsabilidade na assinatura de ART e a necessidade de se exigir um grau maior de qualificação como meio para evitar a paralisação subsequente da obra.
Assevera que a inserção de cláusulas restritivas tinha a finalidade de assegurar a adequada execução da obra, impondo a contratação dos referidos profissionais por parte de outras empresas (Engemega, Engemil e Engefort) que, inicialmente desclassificadas das licitações, passaram a incorporar os profissionais em comento.
Afasta a recorrente a ocorrência de dolo ou culpa grave, uma vez que a escolha administrativa atendia o interesse público da melhor maneira possível, não havendo fundamento para a condenação em multa, com a incidência do princípio da prevenção.
Análise
De plano, deve ser recordado que a exigência de existência, no quadro permanente da licitante, de profissional com capacidade técnica-profissional, está limitada apenas às "parcelas de maior relevância e valor significativo do objeto da licitação", segundo previsto no art. 30, §1º, I da Lei 8.666/93, com as alterações advindas da Lei 8.883/94, e, portanto, não se trata de um aspecto inovador que possa ser desconhecido pelos responsáveis que atuam na área de licitações.
Tomando como verdadeiro o relato da recorrente da existência de problemas de compatibilidade na instalação de ar-condicionado em obra anterior (Campus de Taguatinga) que supostamente exigiriam a adição de profissionais de engenharia elétrica e mecânica (embora se trate de fato alegado e não comprovado) , deve se notar que a medida não guarda proporcionalidade com a finalidade precípua da licitação da seleção da proposta mais vantajosa para a Administração (art. 3º, da Lei 8.666/93) .
Ao se inserir no Edital de Licitação a exigência de profissionais de engenharia elétrica e mecânica (peça 163, p. 11 - Campus Estrutural e peça 190, p. 4 - Campus Riacho Fundo) , o Edital optou por impor restrições para a participação de outras empresas em total desacordo com a Legislação vigente, uma vez que a exigência prévia, ainda no momento da licitação, importou desclassificação de 7 de 9 proponentes na Concorrência 4/2012 e de 8 de 10 proponentes na Concorrência 2/2012, evidenciando uma clara exigência sem qualquer proporcionalidade.
Observe-se, ademais, que a exigência de profissionais de engenharia elétrica e mecânica sequer estava prevista no Memorial Descritivo das obras, que exigia apenas e tão-somente o acompanhamento de engenheiro civil (peça 161, p. 5 e peça 186, p. 41) , em nada versando sobre a obrigação dos demais profissionais exigidos ainda na fase de licitação, o que evidencia que as exigências eram anômalas, sem previsão nas especificações técnicas que antecederam a elaboração dos Editais.
As ocorrências em obras anteriores de problemas relacionados à inadequação da infraestrutura de ar-condicionado certamente não permitiam a inserção de cláusulas restritivas em licitações posteriores, uma vez que o problema pontual de execução da obra haveria ser resolvido no momento da execução da obra pelos mecanismos próprios de execução contratual, particularmente a possibilidade de a Administração recusar a utilização de materiais que não guardam conformidade técnica (peça 162, p. 6 e peça 186, p. 42) .
Ou seja, não é possível presumir que um problema de execução específico em obra anterior pudesse se repetir em obras anteriores e, de toda sorte, o Contrato possui mecanismos próprios para a solução da controvérsia que protegem o patrimônio púbico, pois a Fiscalização tem a obrigação de rejeitar a aplicação de qualquer material ou técnica em desacordo com a especificações próprias para a obra, não sendo legal a exigência prévia de profissionais de engenharia que não guardam relação com o objeto principal, qual seja, a realização de obra civil de construção dos campi.
As circunstâncias de ausência de superfaturamento ou de direcionamento da licitação não justificam a opção adotada no Edital, uma vez que foi evidenciado que a escolha, do ponto de vista concreto, implicou a redução de participantes, vulnerando de forma direta o princípio vetor da licitação consistente na escolha da proposta mais vantajosa, ao impedir a participação na licitação de quantidade substanciosa de proponentes.
Também não merece acolhimento o argumento de que haveria materialidade nos itens de elétrica, ar-condicionado, incêndio, exaustão, central de alarme, subestação e elevadores, uma vez que o percentual 16,24% não pode ser considerado expressivo no total da obra civil, em serviços que, na prática, acabam por serem subcontratados pela empreiteira por empresa que detém expertise naqueles segmentos específicos da obra.
A preocupação com a paralisação subsequente da obra ou a boa execução da obra não guardam relação com a inserção de cláusulas restritivas que não tem relação direta com o objeto contratado, também não laborando em favor da recorrente a afirmação de que, em licitações subsequentes, outras empresas acabaram por apresentar o quadro de profissionais indicados, uma vez que o prejuízo ao princípio de máxima participação foi vulnerado nas licitações em análise.
Por fim, deve ser considerado que a inserção de cláusula restritiva sem qualquer previsão nas especificações técnicas pode ser considerado erro grosseiro, uma vez que a exigência de qualificação técnica somente é cabível nas parcelas de maior relevância (art. 30, §1º, I, da Lei 8.666/93) , não havendo qualquer discussão técnica, no âmbito da Comissão de Licitação, que pudesse justificar o agravamento de exigências e, particularmente, a inexistência de qualquer medida no curso do processo de licitação no momento em que um número substancial de propostas foram rejeitadas pela cláusula em referência.
Assim, ainda se pudesse alegar um grau baixo de culpabilidade no momento da elaboração do Edital, deveria a Comissão considerar a hipótese de anulação da licitação (art. 49, da Lei 8.666/93) , ao se deparar com a desclassificação de 78% de proponentes na Concorrência 4/2012 (7/9) e 80% de proponentes na Concorrência 2/2012 (8/10) , apenas pela inserção de um único critério de baixa relevância em relação à totalidade da obra.
Note-se, portanto, que a boa-fé, no julgamento realizado pelo Tribunal de Contas da União, é feita sob o ponto de vista objetivo, sem que seja necessária a comprovação de má-fé (dolo) , mas apenas da ausência de boa-fé objetiva, bastando a demonstração de culpa grave (erro grosseiro) , nos termos dos Acórdão 2391/2018-TCU-Plenário (Rel. Benjamin Zymler) ; 2.924/2018-TCU-Plenário (Rel. José Mucio Monteiro) ; 1.620/2019-TCU-Plenário (Rel. Ministro Bruno Dantas) e  1.689/2019-TCU-Plenário, Rel. Ministro João Augusto Ribeiro Nardes, não sendo necessária a comprovação de ato doloso por parte da gestora.
Assim, a conduta da responsável é passível de penalização pela Corte de Contas, por se tratar de ato praticado com grave infração à norma legal ou regulamentar de natureza contábil, financeira, orçamentária, operacional e patrimonial (art. 58, II, da Lei 8.443/92) , uma vez que a decisão administrativa violou de forma concreta o princípio de participação máxima de proponentes, em conjunto com os demais elementos observados no curso da licitação.
Da participação da Comissão Especial de Licitação na especificação dos termos do Edital da licitação (peça 383) 
Afirma Francisco José Dantas a ilegitimidade na aplicação da multa, uma vez que a especificação do projeto seria ato atribuído à fase interna da licitação de responsabilidade da unidade demandante (Núcleo de Engenharia do IFB) , tendo agido o responsável apenas no procedimento de envio dos processos para a Pró-Reitoria da Administração, em conformidade com o art. 38 da Lei 8.666/93.
Aponta para o fato de que a Coordenação-Geral do Núcleo de Aquisições (órgão no qual a Comissão Especial de Licitações é vinculado) apenas realizou a licitação segundo as especificações apresentadas por outros órgãos (segregação de funções) , havendo equívoco na afirmação da Secex Educação de que a Comissão de Licitação teria realizado a fase interna da licitação, uma vez que o ato indicado apenas enviou o processo para outras autoridades responsáveis, circunscrito apenas à obra relativa à Concorrência 3/2011 (Campus de Samambaia) .
Análise
Vencida a discussão quanto a existência de ilegalidade na inclusão de cláusulas restritivas nos Editais em comento, resta a questão de atribuição de responsabilidade aos agentes relacionados à elaboração dos Editais, uma vez que a definição do Edital estaria supostamente à cargo da Diretoria do Núcleo de Engenharia, não tendo relação com a Coordenação-Geral do Núcleo de Aquisições.
Observando os Editais em comento, resta evidenciado que os Editais foram elaborados e assinados pela Comissão Especial de Licitação (peça 163, p. 45) , com indicação explícita do Presidente da Comissão (Francisco José Dantas) , sendo que as Portarias de designação são anteriores ao Edital, razão pela qual a responsabilidade não se afasta na situação em que a escolha da Comissão de Licitação não tem resguardo nas especificações técnicas que exigiam apenas a participação de profissional de engenharia civil.
Como debatido no tópico anterior, a escolha pela maior restrição é ato atribuível exclusivamente à Comissão de Licitação, por não ter referência nos termos técnicos elaborados pela Engenharia, uma vez que indicavam apenas a necessidade de engenheiro civil para o acompanhamento das obras.
Assim, na tramitação do processo de licitação dos Campus de Riacho Fundo e Estrutural, é possível verificar a participação direta da Comissão de Licitação na determinação da cláusula restritiva, demonstrando que o responsável teve ingerência sobre os Editais de Licitação, não sendo possível afirmar que a ação da Comissão tenha ocorrido apenas em fases posteriores a publicação do Edital.
Das considerações para redução da penalidade de multa aplicada segundo as circunstâncias particulares
Afirmam Izabel Cristina de Oliveira e Francisco José Dantas a necessidade de redução do valor da penalidade de multa fixada em função da ausência de direcionamento da licitação, a ausência de prejuízo na contratação, bem como a adoção de medidas para mitigação do problema de falta de servidores, com a contratação de empresa para elaboração de projeto básico e a contratação temporária de servidores técnicos.
Apontam ainda elementos mitigadores que deveriam ser considerados, tais como, ausência de editais-padrão por parte da AGU, ausência de indicação de restritividade por parte dos pareceres jurídicos, a novidade da Súmula 263/2011 e a existência de poucos julgamentos relacionados ao tema, bem como a pouca experiência dos membros da comissão de licitação.
Análise
Em termos de fixação de penalidades de multa, a regra geral é que "a Lei 8.443/92 e o Regimento Interno deste Tribunal não estabelecem uma fórmula para cálculo de multa, mas sim critérios para a sua fixação, a teor do disposto no art. 58 da Lei 8.443/92, c/c o art. 268 do RI/TCU. Além disso, no âmbito da jurisdição desta Corte, não há que se falar em explicitar quais foram os critérios objetivos e específicos utilizados na dosimetria das sanções impostas, tendo em vista que o TCU não atribui valor específico para cada ocorrência, tampouco vincula o quantum à capacidade econômica ou à condição social do responsável, como ocorre no Direito Penal" (Acórdão 2275/2007-TCU-Plenário) .
Ou seja, existe uma discricionariedade envolvida na fixação dos valores de penalidade de multa, cuja limitação é somente aquela prevista na Lei 8.443/92 e, deste modo, o quantum fixado na decisão compõe o próprio mérito da decisão administrativa, havendo apenas o limite máximo de acordo com o fundamento do julgamento de contas (infração à norma - art. 58, da Lei 8.443/92) , sendo que a natureza e gravidade da conduta foram considerados na fixação da penalidade.
Considerando que o valor máximo da penalidade é fixado em R$ 67.854,38 (Portaria-TCU 15, de 15/1/2021) , é certo que a fixação da pena em patamares mínimos (R$ 3.400,00, equivalente à 5% do valor máximo) demonstra que o julgamento levou em consideração todas as dificuldades pessoais enfrentadas pelos gestores, conforme indicado no item 57 da decisão recorrida.
Tomando como exemplo a questão de direcionamento da licitação, o julgamento apontou para a ausência de evidências diretas para corroborar o referido direcionamento (item 17 do decisum) . Na questão de ausência de prejuízos, a Corte não analisou a conformidade do orçamento-base com eventuais orçamentos de referência, não sendo possível avaliar a questão de eventuais superfaturamentos.
Por fim, no que concerne ao referencial normativo, não pode ser ignorado que, embora a Súmula 263/2011 seja contemporânea aos fatos, a própria norma de referência (Lei 8.666/93) tem antiguidade suficiente para guiar o julgamento dos agentes públicos, uma vez que a introdução de restrições em editais de licitação sempre foi rejeitada tanto pela lei quanto pela doutrina administrativa.
CONCLUSÕES
A exigência de profissional com capacidade técnica-profissional, ainda na fase de licitação, deve estar limitada às parcelas significativas da licitação, conforme previsto na Lei de Licitações, razão pela qual a existência de problemas em contratação anterior não permitia, por si só, a inclusão de cláusulas restritivas em licitações subsequentes, sob pena de violação do princípio de escolha da melhor proposta por parte da Administração.
As exigências de profissionais de engenharia elétrica e mecânica não estavam previstas no Memorial Descritivo da obra, tendo sido incluído apenas no Edital da Licitação, não afastando a irregularidade pela ausência de superfaturamento ou direcionamento comprovado da licitação, uma vez que a exigência não guarda proporcionalidade com o percentual de participação dos itens de elétrica, ar-condicionado, incêndio, exaustão, central de alarme, subestação e elevadores, cujo serviços são terceirizados em sua maioria. A inserção de cláusulas restritivas é ato doloso passível de sanção pela ocorrência de ato de infração à norma legal previsto no art. 58, II da Lei 8.443/92.
Os Editais de Licitação foram elaborados pela Comissão Especial de Licitação gerida pelo Presidente, tendo sido demonstrado que a inserção de cláusulas restritivas não teve relação com especificações técnicas anteriores, não sendo possível afirmar que a Comissão de Licitação tenha agido apenas em fases posteriores do procedimento.
Por fim, a quantificação da penalidade de multa, no âmbito do processo de controle externo está vinculada a análise dos parâmetros contidos no art. 58 da Lei 8.443/92, considerada a gravidade da conduta incorrida, tendo sido considerada todas as circunstâncias favoráveis aos recorrentes para fixação da penalidade em patamares mínimos.
PROPOSTA DE ENCAMINHAMENTO
Deste modo, submete-se à consideração superior a presente análise dos pedidos de reexame interpostos por Izabel Cristina de Oliveira Campos e Francisco José Dantas contra o Acórdão 724/2021-TCU-Plenário, propondo conhecer e negar provimento ao recurso, dando ciência aos recorrentes e ao Instituto Federal de Educação, Ciência e Tecnologia de Brasília da decisão que vier a ser adotada."
	É o Relatório.

Daniel Gustavo Santos Roque e Tarcisio Bessa de Magalhaes Filho, representando Gilberto Dias Custodio; Maxminiano Magalhaes de Lima (36.815/OAB-DF), representando Nicolas Nascimento; Daniel Gustavo Santos Roque e Tarcisio Bessa de Magalhaes Filho, representando Kattiucy Sousa Costa Trajano; Daniel Gustavo Santos Roque e Tarcisio Bessa de Magalhaes Filho, representando Izabel Cristina de Oliveira Campos; Daniel Gustavo Santos Roque e Tarcisio Bessa de Magalhaes Filho, representando Luis Roberto Costa; Daniel Gustavo Santos Roque e Tarcisio Bessa de Magalhaes Filho, representando Tatiana Fatima Sturmer da Rosa; Daniel Gustavo Santos Roque e Tarcisio Bessa de Magalhaes Filho, representando Conceição de Maria Cardoso Costa; Daniel Gustavo Santos Roque e Tarcisio Bessa de Magalhaes Filho, representando Francisco José Dantas.

Não atuou.

DENÚNCIA. INSTITUTO FEDERAL DE BRASÍLIA. CONSTRUÇÃO DO CAMPUS DE TAGUATINGA NORTE/DF. POSSÍVEL SUPERFATURAMENTO E RECEBIMENTO DE PROPINA POR FISCAL DO CONTRATO. POSSÍVEL DIRECIONAMENTO DE LICITAÇÕES PARA CONSTRUÇÃO DE OUTROS CAMPI. MEDIDAS SANEADORAS. CONFIRMAÇÃO DO SUPERFATURAMENTO. DEVOLUÇÃO DOS VALORES SUPERFATURADOS PELA EMPRESA CONTRATADA. AUDIÊNCIAS RELATIVAS À POSSÍVEL RESTRIÇÃO NA COMPETITIVIDADE DE CERTAMES PARA CONSTRUÇÃO DOS CAMPI DE SAMAMBAIA/DF (1ª E 2ª ETAPAS), ESTRUTURAL/DF E RIACHO FUNDO/DF E À LIQUIDAÇÃO IRREGULAR DAS DESPESAS NO CONTRATO PARA CONSTRUÇÃO DO CAMPUS DE TAGUATINGA NORTE/DF. REVELIA DE ALGUNS RESPONSÁVEIS. ACOLHIMENTO DE RAZÕES DE JUSTIFICATIVA E EXCLUSÃO DE RESPONSABILIDADES. ACOLHIMENTO PARCIAL DE RAZÕES DE JUSTIFICATIVA. MULTA. PEDIDO DE REEXAME. CONHECIMENTO. NEGATIVA DE PROVIMENTO.

DENÚNCIA (DEN)

Secretaria de Recursos (Serur); Secretaria de Controle Externo da Educação, da Cultura e do Desporto (SecexEduc).

Trata-se de pedidos de reexame interpostos pelos Srs. Izabel Cristina de Oliveira Campos e Francisco José Dantas contra o Acórdão 724/2021-TCU-Plenário, de relatoria do Ministro Bruno Dantas. 
O aludido decisum, com fundamento no art. 58, inciso II, da Lei 8.443/1993, aplicou as seguintes multas aos responsáveis, em virtude de irregularidades apuradas no Contrato 0800.0033808.07.2, bem como nos atos preparatórios do correspondente certame licitatório:
	Responsável
	Valor da multa (R$) 

	Izabel Cristina de Oliveira Campos
	3.400,00

	Francisco José Dantas
	3.400,00

	Nicolas Nascimento
	33.400,00

Inicialmente, apresento uma breve contextualização do caso em apreciação, que será útil para a adequada discussão do mérito deste feito.
Os autos originalmente trataram de relatório de denúncia acerca de possíveis irregularidades cometidas pelo Sr. Nicolas Nascimento, ex-servidor do Instituto Federal de Brasília, na condição de membro da Comissão Especial de Licitação e fiscal substituto da execução do contrato de construção do campus de Taguatinga Norte/DF, objeto do Contrato 24/2012, celebrado entre a instituição e a Construtora e Incorporadora Concretiza Ltda.
De acordo com a denúncia, o aludido responsável teria recebido vantagens indevidas da empresa contratada, supostamente advindas de superfaturamento em notas fiscais. Por esse motivo, o ex-servidor teria sido preso pela Polícia Federal.
O denunciante noticiou, também, a existência de ligação entre o Sr. Nicolas Nascimento e a empresa contratada para a construção dos campi de Samambaia, Estrutural e Riacho Fundo. Ressalta que o então servidor teria atuado nos certames que resultaram na contratação da Construtora e Incorporadora Concretiza para os outros três empreendimentos. De acordo com o noticiado, o responsável técnico da referida construtora seria sócio do Sr. Nicolas em outra empresa, a MWN Engenharia e Construções.
Depois da promoção de algumas medidas saneadoras - que envolveram inclusive a realização pela CGU de ação de controle com o objetivo de esclarecer as irregularidades mencionadas nestes autos - foi apontado que houve a exoneração do ex-servidor e a devolução espontânea aos cofres públicos, pela empresa contratada, do valor de R$ 1.152.622,70,  apurado pela CGU como o dano ao Erário causado pela liquidação irregular de despesas. Portanto, não foi necessária a instauração de tomada de contas especial para reaver os prejuízos observados na execução do Contrato 24/2012.
Nas etapas processuais anteriores, a unidade técnica chamou atenção ao fato de que a Construtora e Incorporadora Concretiza Ltda. havia se sagrado vencedora de quatro certames conduzidos com a participação do Sr. Nicolas em um curto período, o que ensejou que o relator a quo determinasse que a SecexEducação avaliasse se houve a restrição indevida à competitividade dos certames nessas licitações.
Por meio da instrução inserta à peça 256, a unidade instrutora concluiu que houve restrição indevida à competitividade das Concorrências 7/2009 (Samambaia - 1ª etapa) , 3/2011 (Samambaia - 2ª etapa) , 4/2012 (Estrutural) e 2/2012 (Riacho Fundo) e liquidação irregular de despesas referentes ao Contrato 24/2012 (Taguatinga) .
Assim, foram chamados em audiência: i) os membros das comissões de cada uma das licitações, por terem elaborado os editais contendo cláusulas restritivas; e ii) os fiscais do Contrato 24/2012, por terem atestado medições superfaturadas.
No que interessa especificamente para a apreciação dos pedidos de reexame ora em análise, o Sr. Francisco José Dantas foi ouvido em audiência, na condição de membro da Comissão Especial de Licitação das Concorrências  3/2011 (Samambaia - 2ª etapa) , 4/2012 (Estrutural) e 2/2012 (Riacho Fundo) , por ter elaborado edital com cláusulas que restringiram a competitividade do certame, em afronta aos arts. 3º, § 1º, inciso I e 31, § 2º, § 3º e § 5º, da Lei 8.666/1993, à Súmula-TCU 263/2011 e à jurisprudência do TCU.
Por sua vez, a outra recorrente, a Sra. Izabel Cristina de Oliveira Campos, teve sua audiência determinada pelos mesmos fatos exclusivamente nas Concorrências 4/2012 e 2/2012.
Ao apreciar o mérito deste processo, o voto condutor do Ministro Bruno Dantas acolheu parcialmente as razões de justificativa do Sr. Francisco José Dantas apenas nas irregularidades observadas na elaboração do edital da Concorrência 3/2011.
Tanto o Sr. Francisco José Dantas e a Sra. Izabel Cristina de Oliveira Campos tiveram suas defesas rejeitadas em relação às Concorrências 2/2012 e 4/2012, nas quais as seguintes exigências foram consideradas indevidamente restritivas pela SecexEducação: i) necessidade de apresentação de atestado de responsabilidade técnica para itens de pouca relevância ou baixo valor significativo perante o valor total da obra (item 7.1.7, subitens IV, V e VI) ; e ii) exigência, sem justificativa no processo licitatório, de que as empresas, cujo balanço cadastrado no Sicaf apresentasse resultado igual ou menor que um em qualquer dos índices de Liquidez Geral, Solvência Geral e Liquidez Corrente, deveriam comprovar, como exigência para sua habilitação, possuir capital social registrado e totalmente integralizado igual ou superior a 10% do valor estimado para a licitação (item 5.2) .
Em particular, resultaram na inabilitação de licitantes somente as exigências de apresentação de atestados comprovando instalações elétricas em redes de baixa e alta tensão, com instalação de unidade consumidora e subestação abrigada acima de 300 kVA e cabeamento estruturado com telefonia e SPDA, bem como de instalação de sistema de exaustão e ar-condicionado.
A Concorrência 4/2012 contou com nove proponentes, das quais, sete foram inabilitadas, ao passo que a Concorrência 2/2012 teve a oferta de dez propostas, dentre as quais oito foram inabilitadas. Em sua maior parte as inabilitações foram fundamentadas  especificamente na não apresentação de acervo técnico por engenheiro eletricista e por engenheiro mecânico dos serviços descritos no parágrafo anterior.
Assim, a decisão recorrida considerou que os dois certames tiveram exigências restritivas de comprovação de serviços de pouca relevância técnica ou baixo valor, além de estarem em desacordo com a Súmula-TCU 263/2011. Tais requisitos tiveram impacto significativo nos certames e resultaram na restrição indevida da sua competitividade, o que justificou a apenação dos recorrentes pela inclusão no edital desses critérios de habilitação.
Ademais, os projetos básicos das Concorrências 4/2012 e 2/2012 não continham requisitos atinentes à qualificação das licitantes.
Na dosimetria das sanções de ambos os responsáveis, o Ministro Bruno Dantas sopesou que foram emitidos pareceres jurídicos sem a indicação de que as cláusulas ora questionadas pudessem ser indevidamente restritivas. Embora esse fato não fosse suficiente para excluir as responsabilidades, ele foi considerado atenuante das condutas impugnadas.
Com relação ao Sr. Nicolas Nascimento, que não apresentou razões de justificativa, caracterizando sua revelia nos autos, o Acórdão 724/2021-TCU-Plenário sancionou o responsável com a multa de R$ 33.400,00, sendo R$ 30.000,00 relativos à conduta de liquidação irregular de despesas, que resultou no superfaturamento de R$ 1.152.622,70 no Contrato 24/2012, devido à realização de medições de quantidades superiores às efetivamente executadas.
O aludido responsável também teve computada a mesma sanção de R$ 3.400,00 aplicada aos dois recorrentes em virtude das cláusulas restritivas observadas nos editais de licitação das Concorrências 2/2012 e 4/2012, totalizando a multa de R$ 33.400,00.
Irresignados com o desfecho processual, os Srs. Francisco José Dantas e Izabel Cristina de Oliveira Campos interpuseram pedidos de reexame contra o Acórdão 724/2021-TCU-Plenário, que foram objeto de exame pela Secretaria de Recursos (Serur) . Em pareceres uníssonos, a unidade técnica propôs conhecer e negar provimento aos apelos.
No que tange ao Sr. Nicolas Nascimento, o responsável apresentou peça inominada, em que arguiu a nulidade da citação realizada no processo (peças 385 e 388) . O responsável não manejou recurso propriamente dito, tendo se limitado a discutir unicamente a nulidade da citação que lhe foi dirigida. 
O exame de admissibilidade realizado pela Serur entendeu que o pedido deveria ser recebido pelo Tribunal tal como formulado, ou seja, como simples petição, com fundamento no art. 174 do RI/TCU, dispositivo inclusive utilizado pelo responsável em seu expediente. Assim, o exame da petição foi encaminhado à unidade técnica de origem, a SecexEducação, e posteriormente submetido à consideração do relator responsável pela decisão impugnada.
Instruído o feito, o Ministro Bruno Dantas acolheu a manifestação da unidade técnica e considerou o pedido formulado pelo Sr. Nicolas Nascimento improcedente, pois não foi identificado vício na comunicação processual realizada pelo TCU.
O relator a quo também havia deferido excepcionalmente ao Sr. Nicolas a suspensão do prazo para interposição de recursos em face do Acórdão 724/2021-TCU-Plenário (peça 384) . Contudo o novo período concedido se esgotou sem que o responsável apresentasse pedido de reexame contra a referida decisão. Assim, encontram-se em apreciação neste momento apenas os recursos manejados pelos outros dois responsáveis.
II
Feita a devida exposição dos fatos, passo a tratar do mérito dos pedidos de reexame ora em apreciação. 
O Sr. Francisco José Dantas aduziu, em síntese, que não participou da elaboração dos editais de licitação, tendo atuado tão somente na fase externa do certame. Requereu também subsidiariamente a redução da multa que lhe foi imposta.
Por seu turno, a Sra. Izabel Cristina de Oliveira Campos argumentou que as exigências consideradas restritivas tinham o condão de garantir o cumprimento do contrato para itens de expressiva relevância do ponto de vista técnico, uma vez que contratações anteriores (1ª etapa de Taguatinga) apresentaram problemas na execução do sistema de ar-condicionado. 
Alegou que não agiu com dolo ou culpa grave e que o valor percentual dos itens de elétrica, ar-condicionado, incêndio, exaustão, central de alarme, subestação e elevadores alcançados pelos serviços de engenheiros elétricistas e mecânicos seria de 16,24%, valor de alta materialidade, no entender da recorrente.
Outrossim, a Sra. Izabel Cristina também requereu a redução da multa que lhe foi aplicada, caso o TCU não acolha as suas alegações recursais.
Em atenção às peças recursais apresentadas, considero que todos os argumentos de fato e de direito aduzidos pelos recorrentes foram enfrentados adequadamente pela Serur, que entendeu improcedentes as alegações carreadas. Dessa forma, adoto as conclusões da unidade técnica como razões de decidir, sem prejuízo de tecer alguns breves comentários.
Com efeito, o argumento do Sr. Francisco foi examinado nos seguintes termos pela Serur, in verbis:
"32. Observando os Editais em comento, resta evidenciado que os Editais foram elaborados e assinados pela Comissão Especial de Licitação (peça 163, p. 45) , com indicação explícita do Presidente da Comissão (Francisco José Dantas) , sendo que as Portarias de designação são anteriores ao Edital, razão pela qual a responsabilidade não se afasta na situação em que a escolha da Comissão de Licitação não tem resguardo nas especificações técnicas que exigiam apenas a participação de profissional de engenharia civil.
33. Como debatido no tópico anterior, a escolha pela maior restrição é ato atribuível exclusivamente à Comissão de Licitação, por não ter referência nos termos técnicos elaborados pela Engenharia, uma vez que indicavam apenas a necessidade de engenheiro civil para o acompanhamento das obras.
34. Assim, na tramitação do processo de licitação dos Campus de Riacho Fundo e Estrutural, é possível verificar a participação direta da Comissão de Licitação na determinação da cláusula restritiva, demonstrando que o responsável teve ingerência sobre os Editais de Licitação, não sendo possível afirmar que a ação da Comissão tenha ocorrido apenas em fases posteriores a publicação do Edital."
As razões recursais da Sra. Izabel Cristina não podem ser acolhidas. Os problemas observados em outros certames licitatórios não podem servir para justificar exigências restritivas de licitações para contratação de objetos distintos.
Ademais, a exigência de profissionais de engenharia elétrica e mecânica não estava prevista no memorial descritivo das obras, que exigia somente o seu acompanhamento por engenheiro civil (peça 161, p. 5 e peça 186, p. 41) , não apresentando nenhuma disposição sobre a obrigação dos demais profissionais exigidos ainda na fase de licitação, o que evidencia que as exigências de fato foram irregulares, sem previsão nas especificações técnicas que antecederam a elaboração dos editais.
Acerca do argumento de que os itens exigidos seriam materialmente relevantes representando percentual de 16,24% do valor orçado, friso que não é possível agrupar serviços de naturezas distintas com o intuito de tentar justificar a inclusão de exigências de habilitação em relação a tais itens.
Além disso, há de se sopesar não apenas a materialidade, mas a complexidade técnica envolvida, visto que jurisprudência desta Corte de Contas, consolidada pelo enunciado da Súmula TCU 263, considera que as exigências de habilitação devem se ater somente às parcelas de maior relevância e valor significativo do objeto a ser contratado.
Como bem observado pela Serur, na prática, vários serviços em discussão costumam ser subcontratados durante a execução contratual com empresas que detém expertise nesses segmentos específicos da obra.
Por fim, entendo adequado o exame realizado pela Serur quanto aos argumentos carreados pelos recorrentes acerca da redução do valor das sanções aplicadas pelo TCU. Entendo que, além de as referidas multas terem sido estipuladas pouco acima do valor mínimo regimental (art. 268, inciso II, do RI/TCU, que prevê o percentual mínimo de 5% do valor previsto no caput do referido dispositivo, fixado em R$ 67.854,38 para o ano de 2021) , a dosimetria realizada pelo relator foi amplamente favorável aos responsáveis.
Nesse aspecto, não se pode olvidar que as condutas irregulares imputadas aos recorrentes ocorreram em mais de um certame e efetivamente produziram efeitos práticos, ocasionando a desclassificação de várias licitantes de ambas as licitações. Assim, a obtenção da proposta mais vantajosa pode ter sido obstada pelas cláusulas editalícias ora em discussão, ocasionando contratação mais onerosa do que a que seria obtida com a aceitação de todas as propostas de empresas inabilitadas por conta de tais exigências restritivas.
Merece destaque o seguinte trecho do voto condutor da decisão recorrida, por meio do qual o Ministro Bruno Dantas, com a lucidez que lhe é peculiar, tece algumas considerações sobre as condutas observadas (grifos acrescidos) :
"17. Antes de iniciar minha análise, chamo atenção ao fato de que este processo, em sua origem, tinha o objetivo de apurar indícios de atuação dolosa no sentido de direcionar licitações para a Construtora e Incorporadora Concretiza. 
18. Os exames empreendidos pela unidade instrutora no presente processo, contudo, não são suficientes para corroborar esses indícios. 
19. Isso não significa, contudo, que não tenha ocorrido o direcionamento nas licitações a fim de favorecer a aludida construtora. Não foram analisadas, nestes autos, as condutas das comissões de licitação durante os certames, nem o mérito das inabilitações e desclassificações efetivamente empreendidas. 
20. Apesar de considerar que, materialmente, haveria espaço para o aprofundamento dessas questões, pondero que os esforços envidados desde 2014 no deslinde destes autos certamente já custaram muito mais a esta Corte - e, consequentemente, à sociedade - do que os benefícios que poderiam resultar de eventual insistência nas apurações."
Partilho da visão externada pelo relator a quo. Se de um lado não é possível afirmar peremptoriamente acerca da ocorrência de dolo, por outro enfoque não se pode afastá-lo diante das evidências existentes nos autos.
Em função do princípio do non reformatio in pejus, não se pode agravar a sanção imposta aos responsáveis, mas devo registrar que, caso o MP/TCU também tivesse interposto pedido de reexame no prazo legal, eu estaria tendente a votar pelo seu provimento com vistas a elevar o valor da multa imposta aos recorrentes.
Dessa forma, em linha com o proposto pela Serur, deve ser negado o provimento dos pedidos de reexame dos Srs. Francisco José Dantas e Izabel Cristina de Oliveira Campos, mantendo inalterada a decisão recorrida.
Ante o exposto, voto no sentido de que o Tribunal aprove a minuta de acórdão que submeto à consideração do Plenário.
TCU, Sala das Sessões, em 9 de fevereiro de 2022.
BENJAMIN ZYMLER 
Relator